最高法院民事判決　　　　　　　　　　　　　　　八十六年度台上字第二六九七號
　　上　訴　人　台灣機械股份有限公司
　　法定代理人　李清淵
　　訴訟代理人　馮明雄律師
　　被 上訴 人　世大電機股份有限公司
　　法定代理人　賴德園
　　被 上訴 人　聯玉企業有限公司
　　法定代理人　周憲斌
　　被 上訴 人　經惠企業有限公司
　　法定代理人　張廷俊
　　訴訟代理人　張香奚律師
右當事人間請求給付違約金等事件，上訴人對於中華民國八十五年六月十日台灣高等
法院高雄分院第二審判決（八十四年度重上字第四號），提起上訴，本院判決如左：
    主  文
原判決廢棄，發回台灣高等法院高雄分院。
    理  由
本件上訴人主張：被上訴人世大電機股份有限公司（下稱世大公司）以其他被上訴人
聯玉企業有限公司（下稱聯玉公司）、經惠企業有限公司（下稱經惠公司）為連帶保
證人，於民國七十六年十二月二十一日向伊承攬「台電公司（台灣電力股份有限公司
，下同）粗坑電廠更新機電設備水電儀控工程」（下稱系爭工程），總價為新台幣（
下同）一千四百七十萬元。約定應於七十八年五月十八日前安裝試完成，每逾期一
天，按總工程款千分之十計付違約金。嗣世大公司違約延誤工期，業經伊於七十九年
九月十七日終止契約，並將其未完成之後續工程部分，於八十年一月十日另交與訴外
人建忠電機股份有限公司（下稱建忠公司）承攬。世大公司因遲延四百九十天，除應
給付伊違約金二百九十四萬元外，伊另包與建忠公司所多支付工程款之損失一千二百
零七萬六千二百八十五元及伊代辦理Wire NO. Cable schedule 之設計費六十七萬八
千六百元、另購自動同步儀、蓄電池、比流器依序支付四十萬七千零七十元、十一萬
零九百四十元、十四萬元，均應由被上訴人連帶賠償。扣除伊所沒收世大公司之履約
保證金一百五十萬元，被上訴人尚應連帶給付伊違約金及賠償損害共計一千四百八十
五萬二千八百九十五元等情，求為命被上訴人連帶給付伊一千四百八十五萬二千八百
九十五元並自訴狀繕本送達翌日起加付法定遲延利息之判決。（按：上訴人於第一審
原請求被上訴人連帶給付包括工資、器材費四十萬四千八百九十二元在內共為一千五
百二十五萬七千七百八十七元之本息，經第一審為其敗訴之判決後，於原審為上開「
減縮」之聲明。）
被上訴人則以：系爭工程因可歸責於上訴人之事由，致被上訴人世大公司不能施工之
期間達六百三十一日，上訴人以世大公司逾期完工為詞，請求給付違約金及損害賠償
，均屬無理。況上訴人僅為解除契約之意思表示，未聲明終止契約，其於另將未完成
工程交與建忠公司承攬前，復未依系爭工程合約第二十一條第三款及民法第七百三十
九條規定，先行催告連帶保證人即被上訴人聯玉公司、經惠公司代為履行，所為本件
之請求，亦非有理等語資為抗辯。
原審維持第一審所為上訴人敗訴之判決，駁回其上訴，無非以：上訴人主張被上訴人
世大公司以被上訴人聯玉公司、經惠公司為連帶保證人，向上訴人承攬系爭工程，未
於約定之七十八年五月十五日完工等事實，有被上訴人不爭執之工程合約書、施工說
明書等件為證，固堪信為真正。惟依上訴人於七十九年九月四日、九月十七日、十月
三十日、十月十五日、十二月三日及八十年三月十三日通知被上訴人世大公司之函文
先後明示：「……將依法解除契約並請求損害賠償」「……自七十九年九月十七日起
解除合約」「於七十九年九月十七日解除契約在案」「水電儀控工程已於七十九年九
月十七日解除」「……已函貴公司（世大公司）解約在案，貴我雙方應負回復原狀之
義務」「通知世大公司自七十九年九月十七日起解除契約」各等語，顯見上訴人於世
大公司未如期完工後僅對之為解除契約，而未為終止契約之意思表示。其所稱系爭工
程契約，業經其合法終止云云，已屬無據。況依上訴人於七十九年二月九日召開之協
調會議，其紀錄記載：「……依合約須於七十八年五月十五日完工，事實不可能，但
請世大公司須將其責任範圍之工作趕工完成，世大公司預計三個月內將完成硬體部分
工作」等內容，亦見上訴人於同意世大公司延長完工期限時，因雙方未再約定完工期
限，應認系爭承攬契約，已由當事人同意更改為給付無確定期限之契約。是參酌上開
協調會議紀錄另載：「前池土木工程壓力鋼管工程、尾水坑道工程等未完工，對發電
機安裝後續工作造成局部影響，但不多，世大公司預計條件完備後可在一個月內完成
。」及台電公司營建處八十四年十一月十六日Ｄ建字第八四一○－三○五七號函復：
「與系爭水電儀控工程相關之前池土木工程及壓力鋼管工程分別於八十年九月十四日
、同年五月三十一日完工，均未逾期。機電設備工程（含水電儀控部分）主體部分，
可於廠房內獨立進行，但埋設於前池等處之管線、感知器等設備，須配合土木進度安
裝，並須待前池等相關工程完工後始可做有水試驗」等情，世大公司承攬之發電機安
裝後續工作，既須待前池土木工程、壓力鋼管工程、尾水坑道工程完工後一個月始能
完成，且台電公司認為於八十年五月三十一日、九月四日完成前池之土木工程等，均
未逾期，具見系爭工程自原約定之七十八年五月十五日延至八十年九月十四日完成全
部工作，為非可歸責於被上訴人世大公司，縱上訴人所為之「解除契約」，確係「終
止契約」之誤，亦與系爭工程合約第二十三條第二款約定「……乙方（世大公司）開
工後工程進行遲緩……甲方（上訴人）認為不能依規定期限將工作完成時」，始得終
止契約之意旨不符，上訴人之終止契約，仍不生效力。此外，上訴人復未舉證證明系
爭工程中之各個單項工作，應於特定期限內完成或交付，而系爭工程契約，又經雙方
同意更改為未定給付期限，已如前述，則上訴人猶依工程契約第十九條約定，以被上
訴人世大公司未於七十八年五月十五日完工為由，請求被上訴人連帶給付違約金，及
契約業經其合法終止，請求被上訴人連帶賠償各項費用支出之損害，均乏依據，不應
准許等詞，為其判斷之基礎。
查上訴人於七十九年九月十七日通知被上訴人之存證信函係稱：「……本公司為維護
權益，不得已『依約』自七十九年九月十七日起解除契約……」等語（見：第一審卷
十五頁），所謂「依約」，自係指依系爭工程契約之相關約定。而觀之該工程契約之
內容，除於第二十三條列有關於「終止合約」之條款外，其餘似無任何有關「約定解
除權」之約定，則上訴人主張上開存證信函所載之「依約」解除契約云云之原意，實
係依約終止契約之意思，是否為不足取﹖苟其本意非為終止契約，而為解除雙方之契
約，依法即應負回復原狀之義務，上訴人另行通知被上訴人謂：「依原約第二十三條
，貴公司（被上訴人）進場材料等交由本公司使用……」﹖（見：第一審卷一二四頁
）究作何解﹖原審未詳為勾稽，遽謂上訴人所為之意思表示係解除契約，非終止契約
，自嫌速斷。其次，對於上訴人主張被上訴人未於約定之七十八年五月十五日完成系
爭工程，遲至七十九年九月十七日仍有一部分工程尚未完成等語，被上訴人似不為爭
執，僅抗辯：該遲延為非可歸責於被上訴人而已。原審雖以雙方於七十九年二月九日
之協調會議紀錄及台電公司營建處八十四年十一月十六日之復函，認定因上訴人同意
被上訴人世大公司延長完工期限，原契約已變更為給付無確定期限之契約，系爭工程
自原約定之七十八年五月十五日延至八十年九月十四日完成全部工作，為非可歸責於
世大公司。惟依七十九年二月九日協調會議紀錄記載之「主題」（旨）：「覆函包商
世大公司七十九年一月十七日台北二十六支郵局存證信函四五八號內容協調」等字樣
觀之（見：原審卷第一宗五九頁），應係針對世大公司之上開「四五八號」存證信函
之內容始召開該協調會。而該四五八號存證信函「主旨」為：「覆貴公司（上訴人）
……存證信函○○六二號……系爭工程進度誤期原因，係因……故延誤工期之責任本
公司（世大公司）不應承擔，……」云云（見：同上卷四九頁）似無任何關於要求「
變更為給付無確定期限」之意思表示，且被上訴人亦未為該項主張，是否得憑上開協
調會之紀錄，解釋為系爭工程契約，已因雙方合致之意思表示，變更為給付無確定期
限之契約﹖進而謂系爭工程延至八十年九月十四日完成，為非可歸責於被上訴人世大
公司﹖非無疑義。況系爭工程契約除約定：「本工程需於七十八年五月十五日前將所
有工程範圍內之設備製造安裝並進行試驗（包括無水及有水試驗）完畢」外（見：第
一審卷十一頁），似無另為系爭工程期限應以「上訴人與台電公司間所訂契約內容」
為依據之約定，前開台電公司營建處之函文，復已明示「機電設備工程（含水電儀控
部分）主體部分可於廠房內獨立進行……大部分無水試驗可獨立進行，不受影響」等
情（見：原審卷第一宗二一八頁），乃原審恝置上訴人主張之：「本件（系爭工程）
問題之關鍵，不在於他人施工之進度如何影響世大公司，而係世大公司把工程停止，
根本不作，不復工之問題……」（見：同上卷七八、七九頁）等重要攻擊防禦方法於
不論，所為不利於上訴人之判決，即屬難昭折服。上訴論旨指摘原判決不當，求予廢
棄，非無理由。
據上論結，本件上訴為有理由，依民事訴訟法第四百七十七條第一項、第四百七十八
條第一項，判決如主文。
中      華      民      國    八十六    年     八       月    三十      日
                              最高法院民事第七庭
                                  審判長法官  朱  錦  娟
                                        法官  蘇  茂  秋
                                        法官  蘇  達  志
                                        法官  顏  南  全
                                        法官  葉  賽  鶯
      右正本證明與原本無異
                                              書  記  官
中      華      民      國    八十六    年     九       月     十三     日
